【裁判字號】    99,訴,1169
【裁判日期】    990930
【裁判案由】    塗銷所有權移轉登記
【裁判全文】
臺灣板橋地方法院民事判決              99年度訴字第1169號
原      告  丁○（台灣）商業銀行股份有限公司
法定代理人  己○○
訴訟代理人  丙○○
            戊○○
被      告  甲○○
            乙○○○
上列當事人間塗銷所有權移轉登記事件，本院於民國99年9 月21
日言詞辯論終結，判決如下：
    主  文
被告間就坐落臺北縣三重市○○段二六三三地號土地及其上同地
段五六六五建號即門牌號碼為臺北縣三重市○○路○段二三一巷
八七號三樓房屋於民國九十七年十一月七日經臺北縣三重地政事
務所以買賣為登記原因所為之所有權移轉登記之買賣契約無效。
被告乙○○○應將前項土地及其上房屋，經臺北縣三重地政事務
所於民國九十七年十一月七日以買賣為登記原因所為之所有權移
轉登記予以塗銷。
訴訟費用由被告負擔。
    事實及理由
一、程序方面：
  (一)本件原告訴請塗銷不動產（房屋及土地）所有權移轉登記，
    且不動產在臺北縣三重市，本院自有管轄權。
  (二)原告之法定代理人於原告起訴後變更為己○○，並經該新法
    定代理人己○○具狀聲明承受訴訟，經核於法並無不合，應
    予准許。
  (三)被告未於言詞辯論期日到場，核無民事訴訟法第386 條各款
    所列情形，爰依原告之聲請，由其一造辯論而為判決。
二、原告主張：
  (一)原告於民國96年11月2 日核准被告甲○○之申請，核發威士
    信用卡（卡號：0000000000000000）與被告甲○○持有並使
    用，被告甲○○未依約繳清信用卡帳款，至今仍積欠消費本
    金新臺幣（下同）180,867元及其利息，拒不清償。經原告
    以臺灣板橋（原告書狀誤載為臺北）地方法院98年度司促字
    第19631號支付命令確認被告甲○○前揭債權在案，原告取
    得執行名義後原告乃依被告住址反查建物所有權人時，始發
    覺被告甲○○於97年10月2日將坐落臺北縣三重市○○段263
    3地號土地及其上同地段5665建號（門牌號碼為臺北縣三重
    市○○路○段231巷87號3樓）之房屋（下稱系爭房地）買賣
    給其母即被告乙○○○，並於97年11月7日完成所有權移轉
    登記，斯時被告甲○○名下已無其他財產足資清償對原告之
    債務，則其二人間之買賣行為，顯已侵害原告之債權至明。
  (二)被告間於97年11月7日經臺北縣三重地政事務所以買賣為登
    記原因所為之所有權移轉登記，其買賣之債權行為，屬通謀
    虛偽意思表示，其買賣契約無效。被告二人為母子關係，按
    一般社通念，母子間之買賣實係無償，且依遺產及贈與稅法
    第5絛第6項規定，二親等以內親屬間財產之買賣視為贈與，
    依此誠難令人信服被告間確有買賣之債權債務或給付金錢之
    關係。況系爭房地所有權移轉登記後，抵押權之設定人仍為
    被告甲○○並未轉貸，且被告甲○○亦居住於系爭房地，此
    等情事顯與一般交易習慣有所違背。準此，被告間之買賣行
    為顯係虛偽。本件被告間依無效之意思表示所為之物權移轉
    登記，自應予以塗銷並回復原狀，另按原告為被告甲○○之
    債權人，被告甲○○竟怠於行使回復原狀權利，原告行使代
    位權。原告先位聲明依民法第242條、第87條第1項、第113
    條規定，請求被告乙○○○塗銷所有權登記，並回復為被告
    甲○○所有。另被告等為母子關係，其關係親近且同住於系
    爭房地，被告乙○○○對於被告甲○○所負之債務未予清償
    ，自屬知之甚詳，故被告乙○○○於行為時，應明知其所為
    之買賣行為有損害於原告之權利，使被告甲○○積極財產減
    少，明顯侵害原告之債權，倘被告主張渠等間確有買賣並給
    付價金之關係，被告等自應負舉證之責。原告備位聲明依民
    法第244條第2項（原告書狀誤載為第3項）規定聲請法院撤
    銷之。又原告與美商丁○銀行股份有限公司依企業併購法申
    請分割，原告為承受營業之既存銀行等語。併為聲明：先位
    聲明：1.被告間就坐落臺北縣三重市○○段2633地號及同地
    段5665建號（門牌號碼：臺北縣三重市○○路○段231巷87號
    3樓）房地於97年11月7日經臺北縣三重地政事務所以買賣為
    登記原因所為之所有權移轉登記之買賣契約無效。2.上開所
    有權移轉登記應予以塗銷，並回復登記予被告甲○○所有。
    備位聲明：1.被告間就坐落臺北縣三重市○○段2633地號及
    同地段5665建號（門牌號碼：臺北縣三重市○○路○段231巷
    87 號3樓）房地於97年11月7日經臺北縣三重地政事務所以
    買賣為登記原因所為之所有權移轉登記，其買賣之債權行為
    及移轉登記之物權行為，均應予撤銷。2.上開所有權移轉登
    記應予以塗銷，並回復登記予被告甲○○所有。
三、被告未於言詞辯論期日到場，亦未提出書狀作何聲明或陳述
    。
四、按「表意人與相對人通謀而為虛偽意思表示者，其意思表示
    無效。但不得以其無效對抗善意第三人。」、「無效法律行
    為之當事人，於行為當時知其無效，或可得而知者，應負回
    復原狀或損害賠償之責任。」、「債務人怠於行使其權利時
    ，債權人因保全債權，得以自己之名義，行使其權利。但專
    屬於債務人本身者，不在此限。」，民法第87條第1項、第
    113、第242條定有明文。本件原告主張：被告甲○○未依約
    繳清信用卡帳款，至今仍積欠原告消費本金180,867元及其
    利息，經原告以本院98年度司促字第19631號支付命令確認
    被告甲○○前揭債權在案，原告取得執行名義後原告乃依被
    告住址反查建物所有權人時，始發覺被告甲○○於97年10月
    2日將系爭房地買賣給其母即被告乙○○○，並於97年11月
    7日完成所有權移轉登記，斯時被告甲○○名下已無其他財
    產足資清償對原告之債務，則其二人間之買賣行為，顯已侵
    害原告之債權至明。被告間於97年11月7日經臺北縣三重地
    政事務所以買賣為登記原因所為之所有權移轉登記，其買賣
    之債權行為，屬通謀虛偽意思表示，其買賣契約無效。原告
    為被告甲○○之債權人，被告甲○○怠於行使回復原狀權利
    之事實，已據其提出與所述相符之行政院金融監督管理委員
    會金管銀外字第09800316561號函、原告公司變更登記表、
    信用卡申請書、本院98年度司促字第19631號支付命令及確
    定證明書、土地及建物謄本及所有權異動索引表、被告甲○○戶籍謄本為證（見本院99年度重簡調字第107號卷第6至19
    頁），被告已於相當時期受合法之通知，而於言詞辯論期日
    不到場，亦未提出（準備）書狀爭執，依民事訴訟法第280
    條第3項前段、第1項規定，視同自認。原告之主張，應信為
    真實。是原告主張被告間之買賣契約屬通謀虛偽意思表示而
    無效，爰依民法第242條、第87條第1項、第113條規定，請
    求如先位聲明所示，即屬有據，應予准許。
五、從而，原告依民法第242條、第87條第1項、第113條規定，
    請求如先位聲明所示，為有理由，應予准許。原告先位聲明
    既有理由，本院毋庸就其備位聲明再予審究，併此明。
據上論結，本件原告之訴為有理由，依民事訴訟法第385條第1項
前段、第78條、第85條第1項前段，判決如主文。
中    華    民    國    99    年    9     月    30    日
                  民事第三庭    法  官  楊千儀
以上正本係照原本作成。
如對本判決上訴，須於判決送達後20日內向本院提出上訴狀（需
按他造人數附繕本）。如委任律師提起上訴者，應一併繳納上訴
審裁判費。
中    華    民    國    99    年    9     月    30    日
                                書記官  劉鴻傑

司法院資訊處製作；財團法人民間司法改革基金會備份。
